【裁判字號】    95,家上,174
【裁判日期】    951014
【裁判案由】    婚姻無效
【裁判全文】
臺灣高等法院民事判決                 95年度家上字第174號
上  訴  人  甲○○  原住桃園縣桃園市○○路537號10樓
被上訴人    乙○○
上列當事人間確認婚姻無效事件，上訴人對於中華民國95年4月
25日臺灣桃園地方法院94年度家訴字第99號第一審判決提起上訴
，本院於95年10月3日言詞辯論終結，判決如下：
    主  文
原判決廢棄。
被上訴人在第一審之訴駁回。
第一、二審訴訟費用由被上訴人負擔。
    事實及理由
一、被上訴人起訴主張：伊係民國（下同）37年8月1日出生，於
    57年11月27日入伍服役，嗣於服役期間之58年3月27日與上
    訴人在台北市○○街76巷12號舉行結婚儀式，伊於59年11月
    26 日退伍，並於59年12月1日向戶政事務所申請辦理兩造結
    婚登記。惟因兩造結婚時係在伊服役期間且未向國防部等單
    位報准，違反當時戡亂時期軍人婚姻條例相關規定，兩造婚
    姻依法應為無效等語。求為判決確認兩造間之婚姻無效。
二、上訴人則以：被上訴人於59年11月26日退伍後，兩造於59年
    12月10日結婚，由被上訴人之父主辦並設席於台北縣貢寮鄉
    ○○村○○街11號，兩造實際結婚日期為59年12月10日而非
    58年3月27日。80年11月間被上訴人與訴外人李彩柚通姦，
    其二人共謀以暴力將被上訴人及子女趕出住所，並偷偷將上
    訴人之房屋過戶給被上訴人之弟弟簡性志，而與李彩柚另購
    屋居住，被上訴人係因訴請離婚被駁回，而提起本件訴訟等
    語，資為抗辯。
三、原審判決確認被上訴人與上訴人間之婚姻無效，上訴人不服
    ，提起上訴，其上訴聲明為：(一)原判決廢棄。(二)上開廢棄部
    分，被上訴人在第一審之訴駁回。(三)第一、二審訴訟費用由
    被上訴人負擔。被上訴人答辯聲明為：(一)上訴駁回。(二)第二
    審訴訟費用由上訴人負擔。
四、被上訴人主張其於57年11月27日入伍服役，於59年11月26日
    退伍，兩造於其服役期間之58年3月27日舉行結婚儀式，並
    於其退伍後向戶政事務所辦理結婚登記之事實，業據其提出
    結婚證書、戶籍謄本、退伍令為證（見原審卷第4至10頁、
    第47頁），並為上訴人所不爭，自堪信為真實。至被上訴人
    主張兩造之婚姻違反當時有效之戡亂時期軍人婚姻條例相關
    規定，應屬無效，則為上訴人所否認，並以前開情詞置辯，
    是本件兩造之爭點厥為：兩造有無於被上訴人退伍後再度舉
    行婚禮？經查：
（一）上訴人因未婚懷孕，兩造在58年3月27日被上訴人尚在服
      役期間，在被上訴人姑姑家中宴客，舉行結婚儀式。因當
      時貢寮鄉鄉長說被上訴人入伍時的婚禮可能不算，所以被
      上訴人退伍後在59年12月10日再次設席宴客，由被上訴人
      父親主婚，有舉行結婚儀式，穿結婚禮服，拍結婚照片，
      掛喜幛等情，已據上訴人陳明在卷（見本院卷第25、26
      頁），並提出照片照片五幀為證（見本院證物袋），被上
      訴人對於上訴人所提照片為兩造舉行婚禮之照片，雖不爭
      執，惟辯稱該五幀照片均為兩造於58年間第一次舉行婚禮
      時同一時間拍攝之照片，否認兩造曾於其退伍後第二度舉
      行婚禮。惟查，上訴人所提五幀照片雖均未顯示拍攝日期
      ，然上訴人註記為第二次婚禮之照片上被上訴人之髮型有
      流海覆蓋部分額頭，核與上訴人註記為第一次婚禮之照片
      上被上訴人額頭上並無流海不同。且第二次婚禮照片上親
      友之衣著均為長袖，核亦與第一次婚禮新友多穿短袖或無
      袖之衣著不同，應係於不同之季節所拍攝。上訴人主張系
      爭五幀照片係分屬兩造二次婚禮之照片，尚非全然無據。
（二）被上訴人雖以其於上開照片中所穿衣服及髮型都相同，辯
      稱兩造並無於其退伍後舉行第二次婚禮云云，惟查，上訴
      人於上開照片中出現二種不同髮型，已如前述，其抗辯其
      髮型均相同，與照片所示不符，並無可取。又上開照片均
      為黑白照片，被上訴人於上開照片中均著深色西裝，是否
      為同一套西裝，本難分辨。且五○年代台灣經濟尚未起飛
      ，社會物資不充裕，男士們多僅於喜慶宴會等重大場合才
      穿著西裝，一套西裝穿個幾年，本即平常。被上訴人主張
      其於上開照片中所穿著之西裝及領帶均相同，縱認屬實，
      因其尚有髮型及親友衣著之季節性不同，其主張上開五禎
      照片均為58年兩造舉行第一次婚禮之同一時間所拍攝，兩
      造並未於其退伍後舉行第二次婚禮，應無可取。
（三）況被上訴人前曾主張兩造間有婚姻關係存在，上訴人卻惡
      意遺棄為由，且有難以維持婚因之重大事由，訴請離婚，
      而經本院90年度家上字第181號判決，以被上訴人自68年
      間起即與訴外人李彩柚在外同居（現在仍與李彩柚同居－
      見本院卷第53頁），難認上訴人未與其同居係惡意遺棄，
      而兩造婚姻發生重大裂痕，乃肇因於上訴人對婚姻不忠，
      上訴人亦不得依民法第1052條第2項訴請離婚，而判決被
      上訴人敗訴確定，有本院90年度家上字第181號判決書影
      本在卷可稽（見本院卷第12至17頁），上訴人主張被上訴
      人本未否認兩造婚姻，係因訴請離婚被駁回，而提起本件
      訴訟主張婚姻無效，亦非無據。
五、綜上所述，兩造於58年3月27日被上訴人服兵役期間所為結
    婚，雖因違反當時有效之戡亂時期軍人婚姻條例相關規定而
    無效，惟兩造既已於被上訴人退伍後於59年12月10日再度舉
    行結婚之公開儀式，且依上開照片所示，並有兩人以上之證
    人，則其婚姻自屬有效。上訴人抗辯兩造婚姻有效存在，自
    屬可信，被上訴人主張兩造婚姻無效，為不足採。從而，被
    上訴人訴請確認兩造間之婚姻無效，為無理由，不應准許。
    原審判決確認上訴人與被上訴人間之婚姻無效，自有未洽。
    上訴意旨指摘原判決不當，求予廢棄改判，為有理由。自應
    由本院予以廢棄改判，如主文第二項所示。
六、本件事證已臻明確，兩造其餘之攻擊防禦方法及所提之證據
    ，經審酌後認均無礙判決之結果，爰不予一一論述。
七、據上論結，本件上訴為有理由，依民事訴訟法第450條、第
    78條，判決如主文。
中    華    民    國    95    年    10    月    14    日
                    民事第三庭
                        審判長法  官  林敬修
                              法  官  劉勝吉
                              法  官  張靜女
正本係照原本作成。
如不服本判決，應於收受送達後20日內向本院提出上訴書狀，其
未表明上訴理由者，應於提出上訴後20日內向本院補提理由書狀
（均須按他造當事人之人數附繕本）上訴時應提出委任律師或具
有律師資格之人之委任狀；委任有律師資格者，另應附具律師資
格證書及釋明委任人與受任人有民事訴訟法第466條之一第一項
但書或第二項（詳附註）所定關係之釋明文書影本。
中    華    民    國    95    年    10    月    17    日
                              書記官  廖麗蓮
附註：
民事訴訟法第四百六十六條之一（第一項、第二項）：
對於第二審判決上訴，上訴人應委任律師為訴訟代理人。但上訴
人或其他法定代理人具有律師資格者，不在此限。
上訴人之配偶、三親等內之血親、二親等內之姻親，或上訴人為
法人、中央或地方機關時，其所屬專任人員具有律師資格並經法
院認為適當者，亦得為第三審訴訟代理人。


司法院資訊處製作；財團法人民間司法改革基金會備份。
